臺灣高等法院臺中分院刑事判決　　　　　　　 民國九十三年度上訴字第九○號
　　上　訴　人　臺灣臺中地方法院檢察署檢察官
　　被　　　告　甲○○○
　　　　　　　　乙○○
　　　　　　　　丙○○
右上訴人因被告等偽造文書案件，不服臺灣臺中地方法院中華民國九十二年十二月四
日第一審判決（民國九十三年度易字第一四七八號，起訴案號：臺灣臺中地方法院檢
察署民國九十一年度偵字第一○一二八號），提起上訴，本院判決如左：
　　主      文
上訴駁回。
　　理      由
一、公訴意旨略以：緣被告丙○○於民國（下同）八十七年六、七月間，向告訴人丁○○借款新臺幣（下同）一千三百萬元，為避免其名下財產遭強制執行，乃被告
    丙○○竟基於概括犯意，先與被告乙○○基於犯意聯絡，共謀在被告丙○○所有
    南投縣草屯鎮○○段八七之四地號土地上虛偽設定抵押權，即由被告乙○○於八
    十七年六月十日，持相關登記資料至草屯地政事務所，表明被告丙○○積欠被告
    乙○○六百萬元，被告丙○○願以前揭地號土地，設定六百萬元之抵押權予被告
    乙○○，致不知情之該管地政人員，將該虛偽設定之六百萬元抵押權登載在土地
    登記簿上，足生損害於地政機關對土地登記之正確性。嗣被告丙○○明知與被告
    甲○○○間亦無六百萬元金錢來往，復承前犯意，與被告甲○○○基於犯意聯絡
    ，於八十八年三月三日，委由不知情之徐文光（起訴書誤載為徐光），持相關登
    記資料至草屯地政事務所，表明被告丙○○積欠甲○○○六百萬元，丙○○願以
    前揭地號土地，設定六百萬元之抵押權予被告甲○○○，致不知情之該管地政人
    員將該虛偽設定之六百萬元抵押權登載在土地登記簿上，足生損害於地政機關對
    土地登記之正確性。案經告訴人丁○○訴由臺灣臺中地方法院檢察署檢察官偵查
    起訴，因認被告丙○○、乙○○及甲○○○涉犯刑法第二百十四條之罪嫌云云。
二、按犯罪事實應依證據認定之，無證據不得推定其犯罪事實；又不能證明被告犯罪
    者，應諭知無罪之判決，刑事訴訟法第一百五十四條及第三百零一條第一項分別
    定有明文。又認定不利於被告之事實，須依積極證據，茍積極證據不足為不利於
    被告事實之認定時，即應為有利於被告事實之認定，更不必有何有利之證據，最
    高法院三十年上字第八一六號著有判例。次按告訴人之告訴，係以使被告受刑事
    訴追為目的，是其陳述是否與事實相符，仍應調查其他事實以資審認，最高法院
    亦著有五十二年台上字第一三○○號判例可資參照。再按刑事訴訟法第一百六十
    一條已於九十一年二月八日修正公布，其第一項規定：檢察官就被告犯罪事實，
    應負舉證責任，並指出證明之方法。因此，檢察官對於起訴之犯罪事實，應負提
    出證據及說服之實質舉證責任。倘所提出之證據不足為被告有罪之積極證明，或
    其指出證明方法無從說服法院以形成被告有罪之心證，基於無罪推定原則，自應
    為被告無罪判決之諭知，最高法院九十二年台上字第一二八號著有判例。
三、公訴人認被告三人涉犯刑法第二百十四條使公務員登載不實罪嫌，無非以：被告
    丙○○、乙○○及甲○○○雖均矢口否認犯行，然被告丙○○、乙○○及甲○○○間抵押權設定資料，並無利息約定，有南投縣草屯地政事務所九十一年六月二
    十一日草地一字第○九一○○○四五二○號函所附資料足稽，渠等辯以借款有約
    定利息一節，純屬虛構，另依卷附被告乙○○在三信商業銀行00000000
    00帳號資金明細，從八十二年十二月二十七日起至八十七年一月五日止，其存
    款數從未超過一千萬元，竟謂有二千四百餘萬元出借給被告丙○○，其資金何來
    ，已匪夷所思；況其既斤斤於股價高估，則被告丙○○尚欠其五、六百萬元，豈
    有於抵押權登記時，不將所謂年利率百分之十八登載於抵押權登記事項中之理，
    故被告乙○○所謂陸續借款二千四百餘萬元給被告丙○○，扣掉高估之股價後，
    被告丙○○尚欠伊五、六百萬元云云，亦屬虛構。且六百萬元金錢來往，並非小
    數目，被告甲○○○與丙○○間所謂之六百萬元借款來往，並無存摺帳號等以供
    調查；又依被告丙○○與甲○○○間之抵押權設定契約書，並無利息約定，被告
    丙○○及甲○○○竟供稱「月息九萬元」云云，足證該所謂六百萬元之債務往來
    係虛構。再者，被告丙○○與甲○○○二人提出證明有六百萬元債務之票據，分
    別為：(1)票號一三二八三四號、發票日八十八年二月二十四日、發票人丙○○、
    面額六百萬元、到期日九十年二月二十三日、受款人甲○○○之本票；(2)票號Ｍ
    Ａ0000000號、發票人丙○○、面額六百萬元支票；(3)票號ＫＡ0000
    000號、發票日八十四年五月三十日、發票人丙○○、面額三百萬元支票；(4)
    票號ＫＡ0000000號、發票日八十四年五月二十一日、發票人丙○○、面
    額三百萬元支票。然該等票據竟無一兌現過，益徵被告丙○○與甲○○○間為掩
    飾其無實際資金往來之情，而簽發數紙根本無法兌現之票據，且所指資金往來之
    情，亦與常理不符，而難採信。此外，並有抵押權設定契約書及他項權利證明書
    附卷足稽等資為論據。
四、訊據被告丙○○、乙○○、甲○○○均堅決否認有何使公務員登載不實之犯行，
    辯稱伊等設定抵押權之債權均係真正等語。
（一）被告丙○○並辯稱：伊確曾向被告甲○○○、乙○○借款，且均有依約繳納利
      息，多係以支票支付利息，僅少部分以現金支付。伊本係源益飼料股份有限公
      司之負責人，乙○○係該公司之財務經理，嗣伊因經營不動產而向乙○○借款
      ，期間為七十餘年間至八十七年年初，因伊無力償還利息，方停止向乙○○借
      款，借款之時，並無簽立借據，僅簽發支票予乙○○，乙○○大都透過銀行將
      款項匯予伊，亦曾以現金交付。伊以銀行轉帳向乙○○借得二、三百萬元，而
      乙○○亦曾直接交付現金一百餘萬元借伊使用。至於計息方式，八十一年間，
      係以年利率百分之七計算，後曾依百分之六、百分之五計算，遂有逐年遞減之
      勢，經陸續累積，積欠之債務高達二千餘萬元之多，伊便將名下土地設定抵押
      予乙○○，復因不足清償，遂將伊與三子名下源益公司之股份移轉予乙○○，
      供抵償二千四百八十二萬五千七百六十六元債務之用，伊與乙○○個人間之債
      權債務關係，已因清償而結束，惟伊於擔任源益公司董事長時曾向源益公司借
      款，至今仍未清償，迨乙○○擔任源益公司董事長時，復要求須於該債務處理
      完畢後，方願至地政事務所辦理塗銷該筆土地之抵押權設定登記。又甲○○○
      係伊婆婆之胞妹，伊因從事土地仲介業，經濟狀況不錯，便向甲○○○借款。
      借款係早在七十九年以前，屢次向甲○○○週轉，較少之時尚借得三、五十萬
      元，最多借得一百萬元，於七十九年以前，係以本金每一百萬元、利息每月一
      萬五千元之方式計算，而伊已不記得借款次數。伊於七十九年以前，僅有清償
      利息部分，並未就本金部分為償還，而大部分時候，均以現金支付，雙方借款
      時，並無講明何時清償，甲○○○僅對伊表示，若需用錢，即會向伊催討。經
      陸續累積，結算至七十九年，積欠之債務，本金部分已有六百萬元之多，伊便
      簽發支票交予甲○○○，後因清償期限幾經延長，故發票日屢遭更改，迨無法
      更改之時，便換簽發成其他票據，交予甲○○○收執。當時每隔三個月即換票
      一次，伊已記不得換票之次數，經換回之支票，或當面撕毀，或將發票人簽章
      處之印痕撕毀，伊因經營不動產資金遭凍結，致八十八年二、三月左右起，便
      未就利息部分償還。復經甲○○○要求，伊便提供不動產抵押，供作憑證，以
      對甲○○○之子孫交代，甲○○○即未再向伊要求償還利息等語。
（二）被告乙○○並辯稱：被告丙○○擔任源益公司董事長時，伊為財務經理。丙○○於八十年至八十七年間，陸續向伊借款二千餘萬元，至於實際之借款日期，
      已記不清楚。丙○○名下土地抵押權之設定登記係由伊自行辦理；第一次係於
 八十七年五月二十二日送件，惟遭該地政事務所駁回申請；第二次係於五月二
      十九日申請並辦妥。經代書估計該筆土地僅價值六百萬元，遂於其上設定債權
      額度為六百萬元之抵押權。丙○○曾於八十七年四月三日將其所有臺中市○○
      路上巧合大飯店股份有限公司之股票質押予伊，於八十七年七月間，將源益公
      司之記名股票二萬零一百二十九股，以背書轉讓之方式移轉至其名下，復有辦
      理公司登記，惟丙○○亦積欠源益公司債務，故其質押股票部分，截至目前，
      仍無法處理。伊自八十年六月至八十六年七月間陸續借款予丙○○，共電匯約
      一千六百多萬元，支付現金八百多萬元，現金係由三信銀行提出，設定抵押時
      丙○○已無力支付利息，故抵押權設定契約書上未為利息之登載云云。
（三）被告甲○○○並辯稱：被告丙○○於七十九年以前，曾陸續向伊借款，次數計
      有七、八次或十餘次之多；借款數額有時約一百萬元，有時為三、四十萬元，
      均係以現金借款，伊因從事房地產投資、土地仲介、開設美容院等業務，而有
      不少收入，惟丙○○自借款後，截至目前，均未就本金部分償還。雙方約定利
      息之計算方式為本金每一百萬元、利息每月一萬五千元，丙○○積欠之債務本
      金有六百萬元，遂其每月應償還九萬元利息。於七十九年以前，伊均於借款前
      ，先預扣一個月利息，再將剩餘數額交予丙○○，之後，丙○○方以現金方式
      償還利息。迨七十九年之後，丙○○改以支票方式償還利息，每次開立面額九
      萬元之支票三紙，即代表三個月之利息。伊將該支票存入伊所有之臺中市第二
      信用合作社帳戶，惟伊亦曾將部分支票直接轉讓予他人。丙○○自八十七年三
      月即未再償還利息，伊便要求丙○○提供擔保，讓伊對子孫有所交代，丙○○
      遂將其名下土地設定抵押權予伊，丙○○雖將其名下土地設定抵押，惟仍缺乏
      憑證，經伊要求，丙○○方簽發面額六百萬元、到期日九十年二月二十三日之
      本票。因八十七年起沒收到利息而設定抵押，當時丙○○已無法支付利息，故
      未於抵押契約書中為利息之約定云云。
五、經查：
（一）被告丙○○所供八十五年至八十七年五、六月間，其為經營事業之需，陸續在
      臺中市○區○○街二號向告訴人丁○○借貸，係因本金加上利息，始高達一千
      三百萬元等情，核與告訴人丁○○指稱被告丙○○向其借貸一千三百萬元，且
      曾簽發三張支票供其兌現，惟該三張支票均遭退票等情相符，並有告訴人提出
      之票號ＧＡ0000000號、發票人丙○○、發票日八十七年九月二十七日
      、付款人臺中市第三信用合作社大智分社、金額七百萬元，及票號ＧＡ000
      0000號、發票人丙○○、發票日八十七年十月十二日、付款人臺中市第三
      信用合作社大智分社、金額六百萬元之支票影本及其退票理由單影本各一紙在
      卷可參。又被告丙○○確以其所有之草屯鎮○○段00000000地號土地
      分別設定抵押權予被告乙○○、甲○○○一節，業據被告丙○○、乙○○、甲○○○分別於警訊時、偵查中及原審審理時供述明確，其中於八十七年六月十
      日就被告丙○○所有草屯鎮○○段00000000地號土地設定抵押權，權
      利價值六百萬元，存續期間自八十七年三月二十四日起至九十二年三月二十四
      日止，清償日期九十二年三月二十四日，權利人乙○○，債務人及設定義務人
      丙○○；另八十八年三月三日就上開土地設抵押權，權利價值六百萬元，存續
      期間自八十八年二月二十四日起至九十年二月二十三日止，清償日期九十年二
      月二十三日，權利人甲○○○，債務人及設定義務人丙○○等情，有草屯鎮○○段0000－0000地號土地登記簿謄本影本一份、南投縣草屯地政事務
      所九十一年六月二十一日草地一字第○九一○○○四五二○號函附土登記申請
      書（八十七年收件號草字第三九七七號、八十八年收件字號草字第一三八四號
      ）原案影本在卷可參，是被告丙○○確有積欠告訴人一千三百萬元乙節及另提
      供土地分別設定抵押權予被告乙○○、甲○○○等情，應無疑義。
（二）被告丙○○確有向被告乙○○借款一節，業據被告丙○○、乙○○迭於警訊時
      、偵查中及原審審理時陳明，並有被告丙○○提出發票人均為丙○○，票號三
      五九八二二號、發票日八十七年六月十三日、金額五百萬元；票號三五九八二
      一號、發票日八十七年六月十三日、金額二十三萬二千五百元、票號○二一八
      五九號、發票日八十七年六月二十五日、金額十九萬八千五百九十六元；票號
      ○二一八五八號、發票日八十七年六月二十五日，金額一千六百四十萬元；票
      號00000000號、發票日八十七年五月十三日、金額七十二萬九千八百
      元；票號00000000號、發票日八十七年五月十三日、金額一百九十三
      萬四千五百七十元；票號三三○九七七號、金額四十一萬五千二百元之本票影
      本七紙，及三信商業銀行之客戶帳卡明細單可參，被告乙○○於偵查中供稱：
      伊借款予丙○○部分係明細表畫黃線之處云云，被告乙○○在三信商業銀行之
      客戶帳卡明細單註記處，金額記載合計總額已達三千一百八十七萬九千六百七
      十四元，有三信商業銀行之客戶帳卡明細單一份可參，其金額甚高，顯難認被
      告乙○○並無資力借款予被告丙○○之情事。公訴人另認被告乙○○自八十二
      年十二月二十七日起至八十七年一月五日止，存款從未超過一千萬元，竟能有
      二千四百多萬元出借予被告丙○○乙節，係僅就該明細單之餘額而論，被告丙○○向被告乙○○借款係自八十年至八十七年間陸續為之，業據被告乙○○陳
      明在卷，其借款期間非短，自難以存款餘額從未超過一千萬元即遽認被告乙○○並無資力借款予被告丙○○。又被告丙○○辯以其積欠之債務高達二千餘萬
      元之多，便將名下土地設定抵押予被告乙○○，復因不足清償，遂將其與三子
      名下源益公司之股份移轉予乙○○，供抵償二千四百八十二萬五千七百六十六
      元債務之用一節，有被告乙○○向被告丙○○購買源益飼料股票二萬零一百二
      十九股之字據影本一份可參，上開字據記載：「茲收到購買源益飼料（股）公
      司股票貳萬壹佰貳拾玖股計新台幣貳仟肆佰捌拾貳萬伍仟柒佰陸拾陸元正，上
      項股款係以出賣人前向購買人借款所簽發之本票交還為相抵。購買人：乙○○
      。出賣人：丙○○」等情，核與被告丙○○、乙○○所辯情節相符。況參以被
      告丙○○於八十七年九月十八日猶委託案外人陳肇熙律師寄發存證信函予被告
      乙○○及源益公司，以被告丙○○因積欠乙○○二千一百四十萬元及源益公司
      四千五百萬元，業將源益公司股權讓渡予乙○○抵充該公司債款等情，有該存
      證信函影本一份在卷可參，顯見被告丙○○與被告乙○○確有金錢債務之糾紛
      ，應無疑義，被告乙○○就被告丙○○所有土地設定抵押權以資擔保其債權，
      為事理之常，尚難遽認上開抵押權之設定係屬虛偽。
（三）另被告丙○○及甲○○○間確有六百萬元債務之事實，業據被告丙○○、甲○○○迭於警訊時、偵查中及原審審理時陳明，並有被告甲○○○提出票號一三
      二八三四號、發票日八十八年二月二十四日、發票人丙○○、面額六百萬元、
      到期日九十年二月二十三日、受款人甲○○○之本票；票號ＭＡ000000
      0號、發票日八十七年月二十六日、發票人丙○○、面額六百萬元支票；票號
      ＫＡ0000000號、發票日八十四年五月三十日、發票人丙○○、面額三
      百萬元支票及票號ＫＡ0000000號、發票日八十四年五月二十一日、發
      票人丙○○、面額三百萬元之本票影本為憑。公訴人雖以被告甲○○○之抵押
      權登記中並無利息約定，此與被告丙○○、甲○○○所辯借款有利息每月九萬
      元一節不符，惟依被告甲○○○提出之戶名甲○○○，帳號00－00－00
      0000－0號，臺中市第二信用合作社水湳分社代收票據送件簿所載，七十
      九年十二月二十六日、八十年一月二十六日、二月二十六日、三月二十六日、
      四月二十六日、五月二十六日、六月二十六日、七月二十六日、八月二十六日
      、九月二十六日、十月二十六日、十一月二十六日、十二月二十六日、八十一
      年一月二十六日、四月二十六日、六月二十六日、七月二十六日、八十五年十
      二月二十六日、八十六年一月二十六日、二月二十六日、七月二十六日、八月
      二十六日、九月二十六日、十月二十六日、十一月二十六日、八十七年一月二
      十三日、二月二十六日均有託收票據金額各九萬元之記載，有該代收票據送件
      簿影本可參，其記載就七十九年十二月二十六日起即有九萬元之交易紀錄，核
      與被告丙○○、甲○○○所辯渠等自七十九年間起即陸續有借款一節相符，而
      上開託收票據金額亦係每月九萬元，亦與被告甲○○○所辯利息為九萬元一節
      相符。公訴人雖另質疑被告丙○○及甲○○○提出用以證明二人間有六百萬元
      債務之(1)票號一三二八三四號、發票日八十八年二月二十四日、發票人丙○○
      、面額六百萬元、到期日九十年二月二十三日、受款人甲○○○之本票；(2)票
      號ＭＡ0000000號、發票日八十七年月二十六日、發票人丙○○、面額
      六百萬元支票；(3)票號ＫＡ0000000號、發票日八十四年五月三十日、
      發票人丙○○、面額三百萬元支票；(4)票號ＫＡ0000000號、發票日八
      十四年五月二十一日、發票人丙○○、面額三百萬元支票，竟無一兌現過等情
      ，然查被告甲○○○提出之票號ＫＡ0000000號，票載發票日八十四年
      二月二十一日，並塗改為八月，發票人丙○○，受款人蔡阿順，金額三百萬元
      ；另票號ＫＡ0000000號，票載發票日記載為八十四年二月三十日，並
      塗改為八月，發票人丙○○，受款人蔡阿順，金額三百萬元支票二紙，其票載
      發票日早在八十四年間，其票載發票日之月份亦有塗改，又發票人簽章欄確有
      撕毀之痕跡，有上開支票影本二份附卷可參，又被告甲○○○提出之票號ＭＡ
      0000000號，票載發票日八十六年某月二十六日（月份記載不清），發
      票人丙○○，付款人第一銀行南臺中分行、金額六百萬元支票一紙，其發票日
      年份亦由八十六年塗改為八十七年，而發票人簽章處欄亦有撕毀痕跡，有上開
      支票影本一紙可憑，核與被告丙○○所辯其將簽發之支票交予被告甲○○○，
      且因清償期限幾經延長，遂更改發票日，迨無法更改之時，便換簽發成其他票
      據，交予甲○○○收執。當時每隔三個月即換票一次，而其已不記得換票之次
      數為何，經換回之支票，或經當面撕毀；或將發票人簽章處之印痕撕毀等情相
      符。足徵被告丙○○、甲○○○所辯渠等借款迭有換票之情形，應非虛妄，公
      訴人雖質疑上開票據竟無一兌現云云，惟被告等借款即陸續換票，執票人自無
      需提示兌領，應屬借款延展清償期限時所常見，尚難以上開票據未為提示，遽
      認票據上所載之債權即係虛構。綜上以觀，被告甲○○○與丙○○於七十九年
      間既已有金錢往來，且迭經換票、付息，該被告二人辯以渠等確有借貸之債權
      債務關係一節，應非無稽。至事後被告甲○○○就被告丙○○所有土地設定抵
      押權以擔保其債權，尚難認係虛偽不實。
（四）按被告之供述前後雖有差異，事實審法院仍應本於自由心證法則，斟酌全部情
      形，作合理之取捨，苟其供述之一部，與基本事實相符，該部分非不得採信，
      非謂一有不符，即應認其全部供述為不可採。關於被告丙○○向被告乙○○借
      貸之時間部分，被告丙○○、乙○○於偵查中均供稱：係自八十三年間開始有
      金錢往來，至八十七年間開始退票，無法還錢等語，嗣於原審審理時前均改稱
      ：係自八十年間起，至八十七年間止云云；關於被告丙○○向被告甲○○○借
      貸之時間部分，被告丙○○、甲○○○於偵查中均供稱：係自八十四年開始借
      ，至八十七年間為止等語，嗣於原審則均改稱：七十九年之前借款，至七十九
      年累計六百萬元，直到八十七年二月開始未付利息云云，被告等就借貸時間之
      供述，雖或因記憶錯誤，以致前後有所差異，惟就有關借貸之基本事實所為之
     供述，則前後一貫，再參酌被告甲○○○持有被告丙○○所簽發之票據，自七
      十九年間起即按月收取利息九萬元之代收票據記錄，且支票經常換票，發票日
      有塗改，發票人蓋章處欄有撕毀之痕跡，以及被告乙○○亦持有被告丙○○所
      簽發之票據，依被告乙○○於八十七年九月二十二日向被告丙○○購買股票之
      字據，被告乙○○、丙○○八十七年七月十二日所立之轉讓股份之協議書，被
      告丙○○於八十七年九月十八日委託律師寄發存證信函予被告乙○○及源益公
      司等情以觀，被告丙○○確實有向被告乙○○、甲○○○借款，揆諸上開說明
      ，尚難僅因被告等就借貸起迄日期前後所供不一，遽認為本件借貸係屬虛偽。
（五）綜上所述，被告丙○○既係長期間分別向被告乙○○及甲○○○借款，嗣積欠
      款項無力清償而提供土地設定抵押權以供被告乙○○及甲○○○擔保，難認渠
      等之抵押權設定係虛偽不實，揆諸首揭說明，渠等向地政機關所為抵押權設定
      登記，將抵押權登載於土地登記簿上，更遑論有何使公務員登載不實之犯行可
      言。此外，復查無其他積極之事證，足認被告等確有公訴人所指之偽造文書犯
      行，被告等犯行尚屬不能證明。
六、原審因認被告等犯罪行為不能證明，而均為被告無罪判決之諭知，核無不合，檢
    察官上訴意旨仍執陳詞，認為抵押權設定抵押契約書並無利息約定之記載，被告
    丙○○與被告乙○○、甲○○○均無借貸關係，被告等應成立共同使公務員登載
    不實之犯行，指摘原判決不當，為無理由，應予駁回。
七、據上論斷，應依刑事訴訟法第三百六十八條，判決如主文。
本案經檢察官戊○○到庭執行職務。
中      華      民      國　    九十三     年     三      月     九 　　日
　　　　　　　　　　　　　　　　臺灣高等法院臺中分院刑事第十庭
　　　　　　　　　　　　　　　　　　　審判長法  官  林  照  明
　　　　　　　　　　　　　　　　　　　　　　法　官  林  清  鈞
　　　　　　　　　　　　　　　　　　　　　　法　官  吳　重　政
右正本證明與原本無異。
不得上訴。
　　　　　　　　　　　　　　　　　　　　　　書記官　林  育　德
中      華      民      國　    九十三     年     三      月    十五　　日
                                                                        Ｒ
